臺灣高等法院民事判決　　　　　　　　　　　　　　九十二年度重上國字第一五號
　　上　訴　人　乙○○
　　　　　　　　甲○○○
　　共　　　同
　　訴訟代理人　葉宏基律師
　　被上訴人　　台北縣政府警察局
　　法定代理人　黃茂德
　　訴訟代理人　王志哲律師
當事人間國家賠償事件，上訴人對於中華民國九十二年九月十七日臺灣板橋地方法院
九十二年度重國字第一號第一審判決提起上訴，本院於九十三年四月十三日言詞辯論
終結，判決如下：
    主      文
原判決關於駁回上訴人後開第二項之訴部分，及該部分假執行之聲請，並訴訟費用之
裁判均廢棄。
被上訴人應分別給付上訴人乙○○、甲○○○各新台幣柒拾陸萬零柒拾貳元及均自民
國九十二年四月二十九日起至清償日止，按年息百分之五計算之利息。
其餘上訴駁回。
第一、二審訴訟費用由被上訴人負擔十分之二，餘由上訴人平均負擔。
本判決第二項命被上訴人給付部分，於上訴人乙○○、甲○○○分別以新台幣貳拾伍
萬元預供擔保後得假執行，但被上訴人如於假執行程序實施前各以新台幣柒拾陸萬零
柒拾貳元為上訴人乙○○、甲○○○預供擔保，得免為假執行。
    事實及理由
一、本件上訴人主張：訴外人林火銓（已於民國九十一年四月十日死亡）為台北縣警
    察局汐止分局八連派出所之警員，林火銓於八十九年十月二十五日凌晨零時許執
    行勤務時，在台北縣汐止市飲用酒類後，已不能安全駕駛汽車，仍於同日凌晨二
    、三時許，駕駛車號Ｔ六─九三九一號自小客貨車，由該處出發欲前往台北市內
    湖區一帶，蒐集提報流氓相關資料，而於同日淩晨三時十三分許，行經國道一號
    公路北向汐止交流道出口匝道時，應注意車前狀況，隨時保持必要之安全措施，
    且應遵守行車方向以及四十公里之時速限制，依其情形又無不能注意情事，竟疏
    未注意而以四、五十公里之時速逆向誤入出口匝道，適有被害人黃安延駕駛車號
    ＤＩ─八八○二號自小客貨車駛出該匝道，致兩車對撞，造成黃安延因顱內出血
    傷重死亡，嗣經警方對林火銓進行酒精濃度測試，測得呼氣中酒精濃度為一‧○
    一ＭＧ/Ｌ，業經台灣士林地方法院檢察署對林火銓提起公訴（八十九年度偵字
    第一○一四六號）。顯見林火銓確係執行蒐集流氓資料職務時，酒後駕車並誤入
    國道一號公路北向汐止交流道出口匝道，而與黃安延之車輛對撞，致黃安延傷重
    死亡。因上訴人係黃安延之父、母，受有殯葬費、扶養費、慰撫金之損害，上訴
    人爰依國家賠償法之相關規定請求判命被上訴人應給付上訴人乙○○新台幣（下
    同）四百五十四萬三千四百十一元、應給付上訴人甲○○○四百七十萬二千四百
    五十八元本息之判決等情。上開請求，原審判決上訴人之訴駁回，上訴人不服，
    提起上訴。並上訴聲明(一)原判決廢棄。(二)被上訴人應給付乙○○四百五十四萬三
    千四百十一元、應給付甲○○○四百七十萬二千四百五十八元，及均自起訴狀繕
    本送達被上訴人之翌日起至給付之日止，按年息百分之五計算之利息。(三)願供擔
    保，請准宣告假執行。(四)第一、二審訴訟費用由被上訴人負擔。
二、被上訴人則以：本件車禍發生時，林火銓既非著警察服裝（林員非著便服服勤之
    刑事偵查員），亦非駕駛警用車輛，依其服務之汐止分局八連派出所八十九年十
    月二十四日之勤務分配表，十月二十四、二十五日之員警出入登記簿、工作紀錄
    簿所載，當時林火銓服畢八十九年十月二十四日二十二時至二十四時值班勤務之
    後迄發生車禍之時，均無林火銓之執行勤務紀錄。且事發當時，係林火銓與曾志
    宏於汐止喝酒後，林火銓基於私人情誼欲送曾志宏回內湖家，因而上錯高速公路
    匝道，逆向行駛而肇事，是以，當時林火銓不論在服裝或使用車輛上均與執行職
    務無關，且其係私下與友人相聚喝酒，酒後載送友人曾志宏回內湖家途中肇事，
    故其行為不僅在外觀上、時間上、處所上完全與執行職務無關，其行為之目的（
    載友人回家）更與職務作用間無任何密切之關連。況林火銓當時至汐止，係與曾
    志宏續攤喝酒，根本不是蒐集情資，其向所屬派出所主管誆稱外出蒐集情資根本
    就是一個子虛烏有的藉口，且上訴人所指之「阿泰」係住汐止，而曾志宏係住內
    湖康寧路三段，姑不論林火銓究係至汐止找阿泰蒐集情資，抑或與曾志宏至汐止
    喝酒，乃當時林火銓係從汐止欲往內湖，上錯匝道而肇事，足證，林火銓當時確
    係如曾志宏所稱送曾志宏回內湖家，此完全係私人私務，與執行公務行使公權力
    毫無關聯，林火銓因此肇事，被上訴人自無國家賠償責任可言。縱認被上訴人應
    負國家賠償責任，惟上訴人請求賠償之金額並不合理，關於殯葬費之請求，上訴
    人所提單據不實且偏高；關於扶養費部分，上訴人正值中壯年，且依上訴人提出
    之戶藉資料所載，上訴人乙○○為金興建設有限公司之總經理，並擁有不動產，
    上訴人夫妻自無不能維持生活之情事，其請求給付扶養費顯無理由；又關於慰撫
    金部分，亦屬過高應予核減。另林火銓於刑事案件中，具狀指稱已支付二十萬元
    、五十萬元及有汽事強制責任險理賠一百四十萬元，上訴人亦自承共收到二百一
    十萬元之款項，苟上訴人應負賠償責任，依法應自賠償額中扣除等語，資為抗辯
    。並答辯聲明(一)上訴人之上訴駁回。(二)訴訟費用由上訴人負擔。(三)如受不利判決
    ，願供擔保請准予宣告免為假執行。
三、兩造不爭之事實：
    (一)林火銓於八十九年十月二十五日發生本件事故時為台北縣警察局汐止分局八連
      派出所警員，係公務員。
　  (二)林火銓於八十九年十月二十五日著便服駕駛友人葛隆華所有車號Ｔ六─九三九
  　  一號自小客貨車載送友人曾志宏，由汐止出發於同日凌晨三時十三分許，行經
      國道一號公路北向汐止交流道出口匝道，疏未注意而以四、五十公里之時速逆
      向誤入出口匝道，適有黃安延駕駛車號ＤＩ─八八○二號自小客貨車駛出該匝
      道，致兩車對撞，致被害人黃安延因顱內出血傷重死亡。
四、兩造爭執要旨：(一)林火銓是否為「執行職務」？(二)林火銓是否「行使公權力」？
  　(三)如被上訴人須負國家賠償責任，上訴人得請求賠償之項目及金額若干？(四)已給
    付之二百十萬元得否扣除？茲分述之：
　　(一)林火銓係「執行職務」：
  　　1.查林火銓於八十九年十月二十四日晚上八時至十時為待命服勤，十至十二時
    　　，林火銓服勤後，準備下山，尋找秘密證人，因該證人無電話，因第二天要
      　請他到三組做筆錄等情，業據林火銓所屬即台北縣警察局汐止分局八連派出
        所所長黃炳文於九十年四月十日下午四時在台灣士林地方法院刑事庭結證屬
        實，有該筆錄影本附卷可按（見本院卷第一五八─一六二頁）。
　　　2.查證人曾志宏於台灣士林地方法院檢察署九十年度偵字第九四０號業務過失
  　　　致死案件偵查中證稱：「．．．林如何來的，我不清楚也不知是否開車來，
　　　　在該地喝酒從頭到尾只有我們四人沒有其他人，後來如何離開如何發生車禍
  　　　我不清楚，因為我喝太多了，我只記得我是搭林火銓的車子，只有一人搭。
    　　」有該案筆錄影本附卷可稽（見本院卷第六四─六五頁），顯然曾志宏依事
　      後回憶當時情況係已喝醉酒，故其於警訊筆錄所稱：「準備回家」亦不排除
        ，林火銓係為蒐集情資而先前往汐止再順道送其回內湖家。
　　　3.由上可知，林火銓於八十九年十月二十五日前往汐止市○○路尋找李萬泰蒐
        集流氓資料，而林火銓於八十九年十月二十五日凌晨三時十三分行經國道一
        號公路北向汐止交流道出口匝道，疏未注意而以四、五十公里之時速逆向誤
        入出口匝道，乃係林火銓本於公法目的而為完成蒐集流氓任務行為之回程，
        亦屬公法任務完成之必要行為，縱屬擬順道送曾志宏回內湖家，仍應屬執行
        職務之範圍。
　　(二)林火銓係「行使公權力」：
　　　「林火銓於八十九年十月二十五日凌晨三時十三分行經國道一號公路北向汐止
  　　交流道出口匝道，疏未注意而以四、五十公里之時速逆向誤入出口匝道」之行
    　為，仍屬行使公權力之附屬行為。
　　　1.按所謂「行使公權力」之行為概念，依學者之分類，認為除了國家運用命令
　　　　及強制等手段，干預人民自由及權利之統治管理行為應予涵蓋外，尚應包含
　　　  國家立於公法人主體，非運用命令及強制之手段，而以提供給付、服務、救
      　濟、照顧、教養、保護或輔助等方法，增進公共及社會成員之利益，以達成
        國家任務之單純統治行為。是以只要國家行為之目的係為增進公共及社會成
        員之利益，並為達成國家任務者，則其本於公法人主體之地位所為之行為，
        無論其性質為干涉行政或給付行政，其表現之形態為事實行為或行政處分，
        皆應認屬於行使公權力之行為〔參考學者吳庚行政法之理論與實用一書八十
        二年七月版第四八四頁〕。
　　　2.按公務員之行為，無論在客觀上及公務員之內部認知上，如係本於公法上行
　　　　使公權力，自非私經濟之行政輔助行為。其既係本於本法上之目的而為，基
　　　　於任何須以「去程」之方式完成之行為，其「回程」亦屬公法任務完成之必
　　　　要行為，如將二者割裂以觀，而謂僅「去程」行為屬達成公法之行為，回程
　　　　行為則否，自非可採。公務員侵害行為當時，如確係立於國家公法人之地位
  　　　，為職務上之行為，係為達成公法目的之必要行為，縱認該行為僅屬事實行
　　　　為，惟就其屬於公法性質之事實行為以觀，仍應認係屬於公務員於執行職務
  　　　行使公權力時，過失所造成人民之侵害，人民自得依國家賠償法之規定，請
        求國家負損害賠償責任。
　　　3.本件林火銓於八十九年十月二十五日前往汐止市蒐集流氓資料之行為，無非
　　　　係基於公法人主體地位為達到刑事偵查犯罪任務之行為，故無論其性質為駕
　　　　車前往汐止市之單純事實行為或係回程誤入匝道行為，其表現形態為事實行
        為，均係立於公法主體之地位而為之行為，而其目的既係本於公法上刑事偵
        查犯罪目的為之，基於任何須以『去程』之方式完成之行為，其『回程』亦
        屬公法任務完成之必要行為，實不得將二者強制割裂以觀，而謂『去程』方
        屬達成公益之行為。
　　　4.另被上訴人民事爭點整理狀編號二之支持被上訴人主張之證據方法及理由１
　　　　辯稱：「林火銓係居住於中和市、八連派出所則位於汐止，林火銓搭載曾志
  　　　宏，由汐止出發前往內湖，純粹為送其友人曾志宏回家，與警察職務作用無
    　　關連，更非行使國家統治權。」，惟查八連派出所在汐止與內湖交界，林火
      　銓搭載曾志宏由汐止市出發，先行蒐集流氓資料，並非純粹最後順道送曾志
        宏一定回內湖家非無可能。
　　　5.「按國家賠償法第二條第二項前段規定，公務員於執行職務行使公權力時，
　　　　因故意或過失不法侵害人民自由或權利者，國家應負損害賠償責任。是國家
　　　　賠償責任成立與否？應視該公務員是否行使公權力以為斷。查被上訴人之警
　　　　員駕駛前該車前往蒐集流氓情資後返回，乃係其遂行勤務之輔助行為，仍應
  　　　視為行使公權力之一部，不僅外觀上均以執行勤務之形式為之，且功能上、
    　　目的上，具有緊密接續不可分之關係，自應視為執行勤務行使公權力之引伸
　      。」
　　(三)被上訴人應負損害賠償責任：
　　　按國家損害賠償，除依本法規定外，適用民法規定，國家賠償法第五條定有明
  　　文。次按「因故意或過失不法侵害他人權利者，負損害賠償責任。」「不法侵
　    害他人致死者，被害人之父母、子女及配偶雖非財產上之損害，亦得請求賠償
      相當之金額。」民法第一百八十四條第一項、第一百九十四條定有明文。本件
      林火銓因執行職務行使公權力，致上訴人之子黃安延於死亡，上訴人向被上訴
      人請求國家賠償，於法有據，茲就上訴人請求賠償之金額審酌如下：
　　　1.殯葬費部分：
　　　　上訴人各請求殯葬費七十五萬元合計一百五十萬元，經查外燴費用十二萬八
    　　千（見原審卷七十四收據）上訴人固有支出此項金額，惟此項費用非屬喪葬
      　所必要之支出，此項費用之請求不應准許；唸經七次費用共三十一萬九千元
        （同前卷第七十五頁），本院認頭七及七七兩次有此必要，其餘五次均無必
        要，應予剔除；共剔除之金額為二十二萬七千八百五十七元；麻將桌椅、撞
        球（原審卷第七六頁）亦無必要，應剔除二萬六千元；高級樂隊二組（同
        前卷七十八頁），可剔除一組為一萬八千元，二十四尺羅馬柱花海全鮮外牌
        及四項花十八萬元（同前卷八十一頁）、本院認過於奢華，以花費十萬元為
        適當，另八萬元應予剔除，綜上，殯葬費部分共應剔除四十七萬九千八日五
        十七元（計算式：128000＋227857＋26000＋18000＋80000= 479,857元），
        則上訴人二人共支出殯葬費一百零二萬零一百四十三元。
      2.扶養費部分：
        按民法第一千一百十七條第一項規定「受扶養權利者，以不能維持生活而無
        謀生能力者為限。」。最高法院八十六年台上字第三一七三號判決亦指明「
        民法第一千一百十七條第一項規定，受扶養權利者，以不能維持生活而無謀
        生能力者為限。而同條第二項僅規定，前項無謀生能力之限制於直系血親尊
        親屬不適用之。是直系血親尊親屬，如能以自己財產維持生活者，自無受扶
        養之權利，易言之，直系爭血親尊親屬受扶養之權利，仍應受不能維持生活
        之限制。」依上訴人提出之
        限公司總經理，且有多筆不動產（見本院卷第九三─一二八頁），上訴人為
        夫妻，互負扶養義務，尚均能賴以維持生活，自不得向被上訴人請求賠償扶
        養費。
      3.慰撫金部分：
      　查死者黃安延為上訴人之子，年紀尚經即遭此不幸，白髮人送黑髮人，上訴
        人精神之痛苦，諒非淺解，茲審酌上訴人乙○○原為建設公司董事長、甲○
        ○○為家庭主婦及被上訴人為公家機關等情，認被上訴人應各賠償上訴人一
        百三十萬元為適當。
　　(四)已受領給付二百十萬元應予扣除：
　　　汽車強制責任險一百四十萬元，林火銓所付二十萬元慰問金共一百六十萬元，
　　　上訴人均承認收到，亦同意扣除，此部分即無爭議。另警察局所給付之警察互
  　　助金五十萬元，上訴人亦已收到，此部分因林火銓與該警察局對本件債務屬不
    　真正連帶，所為之給付亦應扣除始為允當。
    則本件上訴人可請求之金額各為七十六萬零七十二元〔計算式：（0000000+ 000
    0000+ 0000000- 0000000）÷2= 760072〕。
五、綜上所述，本件上訴人依國家賠償法之規定，求為判命被上訴人給付上訴人各為
    七十六萬零七十二元及均自起訴狀繕本送達翌日（即九十二年四月二十九日起，
    至清償日止，按年息百分之五計算之利息，洵屬正當，應予准許。原審失察，遽
    予判決上訴人此部分敗訴，尚有可議，上訴論旨，指摘原判決此部分不當，聲明
    廢棄改判，為有理由，爰將原判決此部分廢棄，改判如主文第二項所示。至於逾
    前開金額部分，上訴人之請求，尚非有據，不應准許，原審判決上訴人該部分敗
    訴，核無不合，上訴論旨，仍執陳詞，指摘原判決此部分不當，聲明廢棄改判，
    為無理由，應予駁回上訴。
六、假執行之宣告：本件兩造均陳明願供擔保請為准，免宣告假執行，於上訴人勝訴
    部分，均核無不合，爰別酌定相當金額准許之。至於上訴人敗訴部分，其假執行
    聲請失所附麗，不應准許，應予駁回。
七、本件事證已臻明確，兩造其餘之攻防方法與判決結果不生影響，無庸逐一論述，
    併予敘明。
八、據上論結，本件上訴為一部有理由，一部無理由，依民事訴訟法第四百四十九條
    第一項、第四百五十條、第七十九條、第七十八條，判決如主文。
中　　　華　　　民　　　國　　九十三　　年　　　四　　　月　　二十七    日
                              民事第八庭
                                  審判長法  官　　鄭　三　源
                                        法  官    王　淇　梓
                                        法  官    郭　松　濤
正本係照原本作成。
兩造如不服本判決，應於收受送達後二十日內向本院提出上訴書狀，其未表明上訴理
由者，應於提出上訴後二十日內向本院補提理由書狀（均須按他造當事人之人數附繕
本）上訴時應提出委任律師或具有律師資格之人之委任狀；委任有律師資格者，另應
附具律師資格證書及釋明委任人與受任人有民事訴訟法第四百六十六條之一第一項但
書或第二項（詳附註）所定關係之釋明文書影本。
中　　　華　　　民　　　國　　九十三　　年　　　五　　　月　　三　　　　日
　　　　　　　　　　　　　　　　　　　　書記官　　方　素　珍
附註：
民事訴訟法第四百六十六條之一（第一項、第二項）：
對於第二審判決上訴，上訴人應委任律師為訴訟代理人。但上訴人或其他法定代理人
具有律師資格者，不在此限。
上訴人之配偶、三親等內之血親、二親等內之姻親，或上訴人為法人、中央或地方機
關時，其所屬專任人員具有律師資格並經法院認為適當者，亦得為第三審訴訟代理人
。
